臺灣高等法院民事判決　　　　　　　　　 98年度上字第142號
上　訴　人　鄒培國
訴訟代理人　王勝彥律師
複 代理 人　王福民律師
上　訴　人　李春美
訴訟代理人　羅惠民律師
上列當事人間請求侵權行為損害賠償事件，上訴人對於中華民國
97年12月24日臺灣士林地方法院97年度訴字第1344號第一審判決
各自提起上訴或為一部上訴，本院100年11月1日言詞辯論終結，
判決如下：
    主  文
原判決關於命上訴人李春美給付新臺幣參拾陸萬玖佰元之本息部
分及該部分假執行之宣告，暨訴訟費用（除確定部分外）之裁判
均廢棄。
上開廢棄部分，上訴人鄒培國在第一審之訴及假執行之聲請均駁
回。
上訴人鄒培國上訴駁回。
第一審及第二審訴訟費用(除確定部分外)由上訴人鄒培國負擔。
    事實及理由
一、本件上訴人鄒培國（下稱鄒培國）起訴主張略以：伊於民國
    （下同）84年2月21日向訴外人緯山農牧股份有限公司（下
    稱緯山公司）訂購價金為新台幣（下同）900萬元之美國
    DIAMOND牌雞蛋清洗分級包裝機（下稱洗蛋機），並以坐落
    臺北市○○區○○段5小段696號地號土地（應有部分
    142/10000）及其上2012建號（即門牌號碼臺北市○○區○
    ○街140巷11弄4號2樓房屋）（下合稱系爭房地）為緯山公
    司設定800萬元普通抵押權作為擔保，嗣緯山公司無法如期
    交付洗蛋機，上開買賣契約隨即失效，其對伊應無任何價金
    債權存在，詎緯山公司卻將上開抵押權移轉登記予上訴人李
    春美（下稱李春美），由其於原法院取得拍賣抵押物裁定，
    並以該裁定為執行名義聲請拍賣系爭房地（士林地方法院95
    年度執字第15300號執行事件，下稱系爭執行事件），而伊
    雖於執行程序中提起債務人異議之訴，然訴訟繫屬中，系爭
    房地業經拍賣程序由訴外人楊永建、吳智秀以12,779,100元
    得標，核發權利移轉證書完畢，致伊無從撤銷該執行程序，
    伊乃變更訴之聲明為確認抵押物擔保債權不存在，而伊就該
    案嗣獲勝訴判決確定在案。惟李春美明知前揭抵押權擔保之
    債權不存在，卻仍聲請強制執行，致伊受有系爭房地差價
    2,995,900元、租金損失30萬元及額外支出利息及違約金
    3,404,063元等之損害，為此依民法第184條第1項前段及第
    216條之規定，請求李春美賠償伊所受損害3,404,063元及給
    付自起訴狀繕本送達之翌日起算之法定遲延利息，並陳明願
    供擔保請准宣告假執行（原審判決李春美應給付鄒培國系爭
    房地差價360,900元，及自97年10月28日起至清償日止，按
    週年利率5%計算之利息，並准供擔保後為假執行，而駁回其
    餘請求。李春美就其敗訴部分提起上訴，鄒培國則就其敗訴
    部分中關於系爭房地差價2,635,000元部分提起上訴，其餘
    敗訴部分則未據上訴，非本院審理範圍）。並於本院聲明：
    （一）上訴聲明：
       1、原判決關於駁回鄒培國後開第2項之訴部分廢棄。
       2、李春美應再給付鄒培國2,635,000元，及自97年10月8
          日至清償日止，按週年利率5%計算之利息。
       3、願供擔保，請准宣告假執行。
    （二）答辯聲明：駁回李春美之上訴。
二、上訴人李春美則以：伊係依據法院核發之執行名義申請拍賣
    抵押物強制執行，並無不法，不符合侵權行為損害賠償之要
    件。再者原審採用執行法院之95年7月間系爭房地之鑑估價
    格認定鄒培國所受之損害，距鄒培國97年10月起訴時已隔兩
    年之久，顯非起訴時之市價，顯有不當。又伊縱有侵權行為
    致鄒培國受有損害，然其未於拍定前提起債務人異議之訴，
    亦屬怠於行使其訴訟上之權利，對於損害之發生與有過失，
    依民法第217條第1項之規定，應免除或減輕伊之賠償金額等
    語，資為抗辯。並於本院聲明：
    （一）上訴聲明：
       1、原判決不利李春美之部分廢棄。
       2、上開廢棄部分，駁回鄒培國在第一審之訴。
    （二）答辯聲明：駁回鄒培國之上訴。
三、經查，本件(一)鄒培國於84年2月21日向訴外人緯山公司訂購
    「美國Diamond牌2100型雞蛋清洗分級包裝機」，價金900
    萬元。另於84年5月2日向緯山公司訂購「美國喬太蛋雞自動
    化籠養系統設備」（以下簡稱籠養設備），價金9,610,400
    元。(二)鄒培國以其所有系爭房地為緯山公司設定800萬元普
    通抵押權，約定存續期間自84年6月16日起至85年6月16日止
    ，清償日期為85年6月16日，債務人及義務人均為鄒培國，
    並於84年6月16日辦妥抵押權設定登記。嗣緯山公司於85年5
    月31日將上開抵押權讓與李春美，於85年6月6日辦妥登記。
    (三)李春美前向原法院聲請裁定准予拍賣系爭房地獲准（該院
    95年度拍字第84號裁定）確定，遂執上開拍賣抵押物裁定為
    執行名義，聲請拍賣系爭房地，該院受理後（95年度執字第
    15300號），曾囑託鑑定機關鑑估系爭房地價格為1314萬元
    。嗣該房地於96年1月25日由訴外人楊永建等以12,779,100
    元拍定，並於96年2月14日核發權利移轉證書。而系爭房地
    拍賣價金扣除執行費用後，第1順位抵押權人臺北富邦銀行
    獲配4, 308,163元，其餘7,133,053元（含利息）於97年9月
    7日發還鄒培國。(四)另鄒培國於95年8月10日提起債務人異議
    之訴，經原法院以95年度重訴字第216號民事判決確認鄒培
    國所有系爭房地於85年6月6日登記之抵押權所擔保之800 萬
    元債權不存在，並經本院96年度重上字第580號判決維持原
    審判決確定等情，為兩造所不爭執（原審卷第45、46頁），
    洵堪認定。
四、至於兩造爭執李春美執拍賣抵押物裁定對鄒培國所有之系爭
    房地聲請強制執行，是否屬不法侵害行為，鄒培國請求李春
    美賠償損害有無理由，李春美以其受讓訴外人通益國際有限
    公司對鄒培國之債權2,055,517元本息，與伊對鄒培國之損
    害賠償債務抵銷有無理由等項，茲論述如下：
（一）關於李春美所為是否屬侵權行為部分：
  １、本件鄒培國主張李春美就系爭房地於85年6月6日登記之抵
      押權所擔保之洗蛋機設備買賣價金債權800萬不存在等語
      ，為李春美所不爭執（原審卷第49頁參照），另鄒培國就
      系爭房地於85年6月6日登記之抵押權所擔保李春美對鄒培
      國之800萬元債權不存在一事，前經起訴獲勝訴判決確定
      在案，亦有原法院95年度重訴字第216號、本院96年度重
      上字第580號判決附卷可考（原審卷第15頁至第25頁），
      是鄒培國主張李春美就系爭房地於85年6月6日登記之抵押
      權所擔保之800萬元債權不存在等語，洵堪信實。
  ２、至於李春美就此辯稱伊係合法取得拍賣抵押物裁定後，向
      法院聲請拍賣系爭房地，乃依法行使權利，並非不法之侵
      害云云。然查：
 （1）本件鄒培國前於84年2月21日向訴外人緯山公司訂購洗蛋
      機，價金900萬元，約定契約有效期間自84年2月21日起至
      84年12月30日止，鄒培國並提供系爭房地為擔保，於84年
      6月16日為訴外人緯山公司設定800萬元普通抵押權等情，
      已如前述，而依訴外人緯山公司與鄒培國之抵押權設定契
      約書約定事項記載：「本設定案係債務人以分期付款方式
      向債權人承購雞蛋清洗分級包裝機設備之擔保，於付清全
      部價款後辦理塗銷」等語，訴外人緯山公司移轉上開抵押
      權與李春美之抵押權設定契「本作係84年收件南港第2555
      號抵押權設定之移轉登記，作為原契約書之附件，其效力
      同於原契約書」等語，有抵押權設定契約書附原法院系爭
      執行事件卷可憑，是李春美受讓該抵押權，就其所擔保者
      係洗蛋機設備價金之清償一事知之甚詳，即堪認定。
 （2）又李春美就其對鄒培國並無洗蛋機設備買賣價金債權存在
      一事並無爭執（原審卷第49頁參照），另鄒培國就系爭房
      地登記之李春美抵押權所擔保之800萬元債權並不存在一
      事，前已起訴經原法院95年度重訴字第216號、本院96 年
      度重上字第580號民事確定判決確認在案，復有前揭判決
      書附卷可考（原審卷第15頁至第25頁），是鄒培國主張李
      春美就系爭房地抵押權所擔保之800萬元債權不存在等語
      ，洵堪信實。
 （3）再查，本件兩造就鄒培國於李春美聲請拍賣裁定物時，即
      已依法提起抗告，爭執李春美對其無債權存在，復於強制
      執行程序中提起債務人異議之訴，爭執系爭抵押權擔保之
      債權不存在等情並無爭執（原審卷第45、46頁），而擔保
      物權人聲請拍賣擔保物事件屬非訟事件，抵押權人聲請拍
      賣抵押物，在一般抵押，因必先有被擔保之債權存在，而
      後抵押權始得成立，故祇須抵押權已經登記，且登記之債
      權已屆清償期而未受清償，法院即應准許之，並無實質的
      確定力（最高法院71年台抗字第306號、58年台抗字第524
      號、49年台抗字第244號、66年台上字第1000號判例意旨
      參照），則李春美於聲請拍賣抵押物之初，既知悉系爭抵
      押權所擔保者係洗蛋機設備價金債權、鄒培國爭執系爭抵
      押權所擔保之價金債權不存在之事；嗣李春美執原法院87
      年度拍字第1592號拍賣抵押物裁定聲請強制執行時，鄒培
      國除提起債務人異議之訴外，並對執行聲明異議，惟其仍
      未加置理，其後尚於96年8月8日具狀催請執行法院分配執
      行價款（系爭執行事件案卷參照），並於本院96年度重上
      字第580號自承其對鄒培國並無洗蛋機（價金）債權一事
      屬實（原審卷第21、22頁），是李春美於聲請系爭拍賣抵
      押物及強制執行時，系爭抵押物所擔保之債權不存在一事
      顯已知悉，而其明知前揭抵押權擔保債權不存在，無就系
      爭房地拍賣取償之合法權源，為達到取款之目的，竟藉由
      無實質的確定力之拍賣抵押物非訟程序，取得准許拍賣抵
      押物裁定，並執該無實質確定力之執行名義拍賣鄒培國所
      有系爭房地，致其喪失不動產所有權（含使用、收益及處
      分等權），所為顯屬權利濫用而具有不法性，且其行為與
      鄒培國受有財產上損害之結果，具有相當因果關係，從而
      ，鄒培國依侵權行為法律關係，請求李春美負侵權行為損
      害賠償責任，於法即無不合。李春美就此辯稱伊係依法聲
      請拍賣執行，非不法侵害行為云云，核無可採。至於民法
      第217條所謂被害人與有過失，必須其行為與加害人之行
      為，為損害之共同原因，而其過失行為並為有助成損害之
      發生或擴大之行為者，始屬相當，本件李春美以聲請拍賣
      抵押物執行致鄒培國喪失系爭房地所有權之方式，侵害其
      財產權，鄒培國並未為助成損害之發生或擴大之行為，是
      李春美辯稱鄒培國未於系爭房地拍定前提起債務人異議之
      訴，即對於損害之發生與有過失，應依民法第217條第1項
      之規定，免除或減輕伊之賠償金額云云，要難憑採。
（二）關於鄒培國請求損害賠償金額部分：
  １、次按「負損害賠償責任者，除法律另有規定或契約另有訂
      定外，應回復他方損害發生前之原狀。」、「第一項情形
      ，債權人得請求支付回復原狀所必要之費用，以代回復原
      狀。」、「不能回復原狀或回復顯有重大困難者，應以金
      錢賠償其損害。」民法第213條第1項、第3項、第215條分
      別定有明文。本件李春美明知系爭房地設定抵押權所擔保
      之洗蛋機價金債權不存在，猶聲請法院拍賣系爭房地並為
      強制執行，致鄒培國所有之系爭房地因遭第三人拍定而喪
      失所有權，無從再為使用、收益及處分，且回復顯有重大
      困難，所為屬不法侵害行為，已如前述，則鄒培國就其所
      受損害向李春美請求賠償，揆諸前揭規定，即無不合。
  ２、又鄒培國主張伊因李春美之不法侵害受有不動產交易差價
      損害2,995,900元云云，惟查本件系爭房地於96年1月25日
      經拍賣程序，由訴外人楊永建等以12,777,910元拍定，並
      核發權利移轉證書畢，案款除分配予第1順位抵押權人台
      北富邦商業銀行股份有限公司4,308,163元、扣取扣執行
      費33,600元外，餘款7,133,053元（含息）於97年9月7日
      發還鄒培國之事實為兩造所不爭執，且經本院調閱原法院
      95年度執字第15300號案卷查核屬實，而系爭房地於96年1
      月25日時之正常市場交易價格為13,683,620元，與拍賣程
      序中拍定價格12, 779,100元之價差為904,520元一節，業
      經台北市不動產估價師公會鑑定無訛，且有台北市不動產
      估價師公會函暨鑑定報告在卷可稽（本院卷第104頁、外
      置鑑定報告第2、3頁），洵堪認定。至於鄒培國主張系爭
      房地當時客觀交易價格，應以執行法院所定第1次拍賣底
      價1576萬元為公允云云，惟查，系爭房地前於95年7月6日
      經執行法院囑託李林國際不動產估價師事務所鑑估，鑑定
      結果總價為1314萬元，嗣係應鄒培國聲請按鑑定總價提高
      百分之二十核定第1次拍賣底價各情，有不動產鑑估報告
      書、鄒培國95年8月15日陳述書附原法院執行卷足參，另
      該房地迄至96年1月25日時之正常市場交易價格僅為13,68
      3, 620元，已如前述，此外，鄒培國就系爭房地於96年1
      月25日第2次拍賣程序由訴外人楊永建等拍定時，市場交
      易價格至少有1576萬元一事，並未另行舉證以實其說，所
      稱各語自難信為真實。據此，鄒培國主張伊所有系爭房地
      因李春美聲請拍賣抵押物，致拍賣程序被迫以低於當時交
      易客觀價額賣出，受有交易價差之損害，依侵權行為損害
      賠償之法律關係請求賠償交易價差損失904,520元，及自
      起訴狀繕本送達翌日（97年10月28日）起算之法定遲延利
      息債務，洵屬有據。逾此範圍，則無可取。
（三）關於李春美之抵銷抗辯部分：
  １、末按二人互負債務，而其給付種類相同，並均屆清償期者
      ，各得以其債務，與他方之債務，互為抵銷。抵銷，應以
      意思表示，向他方為之。其相互間債之關係，溯及最初得
      為抵銷時，按照抵銷數額而消滅，為民法第334條第1項、
      第335 條第1項所明定。
  ２、經查，本件李春美抗辯伊自訴外人通益國際有限公司受讓
      其對鄒培國所有之票據債權2,055,517元及自96年12月10
      日起算之法定遲延利息債權，現對鄒培國享有同額債權等
      情，業據其提出債權讓與同意書、臺灣屏東地方法院96年
      度訴字第612號判決為憑，且有臺灣高等法院高雄分院99
      年度上更(一)11號判決、最高法院100年度台上字第1003號
      裁定在卷可參（本院卷第49-58、148-154頁）堪信為真實
      。又李春美就上開鄒培國對其所負侵權行為損害賠償債務
      ，業於98年5月4日以上訴理由狀向鄒培國為債務抵銷之意
      思表示，經鄒培國訴訟代理人代為收受一節，則有上訴理
      由狀在卷可稽（本院卷第47頁），從而，李春美對鄒培國
      所負前揭904,520元本息，因其抵銷之意思表示，已溯及
      最初得為抵銷時按照上開抵銷數額消滅，是鄒培國依侵權
      行為之法律關係請求李春美賠償伊904,520元及自起訴狀
      繕本送達翌日起算之法定遲延利息，即屬無據。
五、綜上所述，鄒培國依侵權行為之法律關係請求李春美賠償其
    損害，於904,520元本息範圍內，雖非無據，惟李春美就上
    開損害賠償本息之債務所為抵銷抗辯亦屬可採，是鄒培國之
    侵權行為損害賠償債權因兩造所負債務互為抵銷而消滅，則
    其請求李春美給付904,520元本息，為無理由，即不應准許
    。原審未及審酌李春美所為抵銷抗辯，就上開金額中之360,
    900元本息部分為鄒培國勝訴之判決，併為假執行之宣告，
    尚有未洽，李春美上訴意旨就此部分求予廢棄改判，為有理
    由，爰由本院予以廢棄改判如主文第二項所示。至於鄒培國
    之請求逾904,520元本息部分，原審為其敗訴之判決，並駁
    回其假執行之聲請，於法並無不合，鄒培國上訴意旨就此部
    分求予廢棄改判，為無理由，應併予駁回。
六、本件事證已臻明確，兩造其餘攻擊、防禦方法及未經援用之
    證據，經本院審酌後，認對本件判決之結果不生影響，爰不
    予一一論述，附此敘明。
七、據上論結，本件李春美之上訴為有理由，鄒培國之上訴為無
    理由，依民事訴訟法第450條、第449條第1項、第78條，判
    決如主文。
中    華    民    國  100    年     11    月    29    日
                  民事第十庭
                      審判長法  官  張宗權
                            法  官  鄭純惠
                            法  官  周玫芳
正本係照原本作成。
如不服本判決，應於收受送達後20日內向本院提出上訴書狀，其
未表明上訴理由者，應於提出上訴後20日內向本院補提理由書狀
（均須按他造當事人之人數附繕本）上訴時應提出委任律師或具
有律師資格之人之委任狀；委任有律師資格者，另應附具律師資
格證書及釋明委任人與受任人有民事訴訟法第466條之1第1項但
書或第2項（詳附註）所定關係之釋明文書影本。如委任律師提
起上訴者，應一併繳納上訴審裁判費。
中    華    民    國   100    年    12    月    2     日
                            書記官  陳嘉文
附註：
民事訴訟法第466條之1（第1項、第2項）：
對於第二審判決上訴，上訴人應委任律師為訴訟代理人。但上訴
人或其他法定代理人具有律師資格者，不在此限。
上訴人之配偶、三親等內之血親、二親等內之姻親，或上訴人為
法人、中央或地方機關時，其所屬專任人員具有律師資格並經法
院認為適當者，亦得為第三審訴訟代理人。